ACORDAO-COMPLETO-2414209

ACÓRDÃO 6361/2020 ATA 18/2020 - SEGUNDA CÂMARA

VISTOS, relatados e discutidos estes autos de recurso de reconsideração em Tomada de Contas Especial, interposto por Robson Luís Perciano Bezerra e Júlio Carpentieri, contra o Acórdão 12535/2019-TCU-Segunda Câmara.
ACORDAM os ministros do Tribunal de Contas da União, reunidos em Sessão da 2ª Câmara, ante as razões expostas pelo Relator, e com fundamento nos arts. 32, inciso I, e 33 da Lei 8.443/1992, em:
9.1. conhecer do recurso de reconsideração para, no mérito, negarlhe provimento;
9.2. alertar a Advocacia -Geral da União (AGU) para que, no momento da execução do presente título, se atente à existência do Processo 0000914-35.2013.4.02.5006/ES, o qual trata da mesma dívida constituída por este acórdão; 
9.3. dar ciência aos recorrentes e demais interessados a respeito do inteiro teor deste acórdão, informando que esta deliberação, acompanhada do Relatório e do Voto que a fundamentam, está disponível para consulta no endereço www.tcu.gov.br/acordaos, além de esclarecer que, caso requerido, este Tribunal poderá fornecer sem custos as correspondentes cópias impressas.

Recurso de reconsideração contra decisão que julgou irregulares as contas dos recorrentes condenou-os em débito e aplicou-lhes multa em razão de pagamentos indevidos para fornecimento, implantação e instalação de módulos operacionais (MOP) nos aeroportos de Teresina/PI e Juazeiro do Norte/CE.

Segunda Câmara

Empresa Brasileira de Infraestrutura Aeroportuária (Infraero)

3. Interessados/Responsáveis/Recorrentes:
3.1. Recorrentes: Robson Luís Perciano Bezerra (CPF XXX.733.834-XX) e Júlio Carpentieri  (CPF XXX.830.554-XX)

13.1. Ministros presentes: Ana Arraes (Presidente), Augusto Nardes, Aroldo Cedraz e Raimundo Carreiro (Relator).
13.2. Ministros-Substitutos presentes: Marcos Bemquerer Costa e André Luís de Carvalho.

ACORDAO-COMPLETO-2439117

Acórdão 13902/2020 - Segunda Câmara

RAIMUNDO CARREIRO

Ministra Ana Araes

Adoto como Relatório, a instrução feita no âmbito da Serur (peça 94) , a qual obteve a concordância do Diretor da Unidade Técnica (peça 95) e do Subprocurador-Geral Lucas Rocha Furtado, do Ministério Público junto ao TCU (peça 96) , verbis:
INTRODUÇÃO
Trata-se de recurso de reconsideração (peça 69) interposto por Robson Luís Perciano Bezerra e Júlio Carpentieri contra o Acórdão 12535/2019-TCU-Segunda Câmara (peça 62) . 
A deliberação recorrida apresenta o seguinte teor: 
9.1. acatar as razões de justificativa de Cleudes Flauzino Garcia;
9.2. julgar irregulares as contas de Robson Luís Perciano Bezerra e Júlio Carpentieri;
9.3. condenar, solidariamente, Robson Luís Perciano Bezerra e Júlio Carpentieri ao recolhimento aos cofres da Empresa Brasileira de Infraestrutura Aeroportuária de débito no valor de R$ 143.916,85 (cento e quarenta e três mil, novecentos e dezesseis reais e oitenta e cinco centavos) , atualizado monetariamente e acrescido de juros de mora a partir de 10/12/2012 até o pagamento:
9.4. aplicar a Robson Luís Perciano Bezerra e Júlio Carpentieri multas individuais de R$ 20.000,00 (vinte mil reais) , a serem recolhidas aos cofres do Tesouro Nacional, com atualização monetária calculada da data deste acórdão até o pagamento, se efetuado após o vencimento do prazo abaixo estipulado;
9.5. fixar prazo de 15 (quinze) dias, a contar das notificações, para comprovação, perante o Tribunal, do recolhimento das dívidas acima imputadas;
9.6. autorizar a cobrança judicial das dívidas, caso não atendidas as notificações;
9.7. autorizar o pagamento das dívidas em até 36 (trinta e seis) parcelas mensais consecutivas, caso venha a ser solicitado pelos responsáveis antes do envio do processo para cobrança judicial;
9.8. fixar o vencimento da primeira parcela em 15 (quinze) dias, a contar do recebimento das notificações, e o das demais a cada 30 (trinta) dias, com incidência dos respectivos encargos legais sobre o valor de cada parcela; 
9.9. alertar aos responsáveis que a inadimplência de qualquer parcela acarretará vencimento antecipado do saldo devedor;
9.10. dar ciência desta deliberação aos responsáveis e ao procurador-chefe da Procuradoria da República no Estado de Pernambuco.
HISTÓRICO
Trata-se de tomada de contas especial decorrente da conversão do TC Processo 006.977/2013-8, que tratou de representação quanto a supostos pagamentos indevidos à Eurobravin Comércio e Serviços Ltda. - ME em contratos celebrados com a Empresa Brasileira de Infraestrutura Aeroportuária (Infraero) para fornecimento, implantação e instalação de módulos operacionais (MOP) nos aeroportos de Teresina/PI e Juazeiro do Norte/CE (TC0031-EG/2011-022 e TC0030-EG/2011-0113) .
As supostas irregularidades tratadas e pelas quais foram citados os responsáveis: (a) serviços pagos e não executados pela Eurobravin e (b) segundo termo aditivo do contrato com a Eurobravin celebrado sem a necessária apresentação da garantia complementar, a configurar prejuízo ao erário de R$ 143.916,85. 
A ausência de exigência de garantia configurou prejuízo ao erário, pois foram aplicadas multas à empresa em montante superior a R$ 400 mil. Desse montante, parte deveria ser adimplida com a garantia, se esta houvesse sido regularmente exigida da contratada. 
Após desenvolvimento do processo, concluiu-se, a partir dos elementos acostados aos autos, que não foi possível afirmar se houve pagamento por serviços não executados à Eurobravin.
Por outro lado, verificou-se que os responsáveis assinaram o termo aditivo sem a garantia complementar com a seguradora o que levou ao não pagamento da indenização do seguro. Para o TCU a garantia deveria ser apresentada no ato da assinatura do termo aditivo e, portanto, configurado o prejuízo ao erário no valor da garantia não exigida (R$ 143.916,85) .
1.1. Neste momento, os recorrentes insurgem-se contra a deliberação previamente descrita.
EXAME DE ADMISSIBILIDADE
Reitera-se o exame de admissibilidade contido nas peças 69-70, que propôs a suspensão dos efeitos dos itens 9.2, 9.3, 9.4, 9.5 e 9.6 do acórdão recorrido e acatado pelo Ministro Relator Raimundo Carreiro (despacho de peça 72) . 
EXAME DE MÉRITO
Delimitação
1.2. Constitui objeto do presente recurso definir se:
	a) constitui nulidade processual o fato de não constarem do polo passivo todos os responsáveis solidários;
	b) há necessidade de sobrestamento dos autos, ante a existência da ação de execução por quantia certa em desfavor da empresa Eurobravin Comércio e Serviços Ltda ME;
	c) subsiste a responsabilidade dos recorrentes, ante o estabelecido nas normas internas da Infraero e da notificação ao fiscal do contrato.
Da ausência de notificação à empresa Eurobravin e da nulidade processual questionada. 
Defende-se no recurso que a ausência de notificação à empresa Eurobravin Comércio e Serviços Ltda ME, responsável pelo dano que decorreu da multa contratual aplicada a esta empresa, impede a cobrança dos valores imputados aos recorrentes.
Argumentam que:
	a) o dano foi ocasionado pela ausência da cobertura securitária correspondente à aplicação de multa contratual aplicada pela Infraero, dessa forma, na verdade o dano foi causado pela empresa Eurobravin Comércio e Serviços Ltda. - ME que deveria ter sido chamada aos autos;
	b) não se pode negar a responsabilidade da empresa pela rescisão contratual e pelo prejuízo causado, bem como pela ausência de endosso (renovação) do seguro garantia perante a Seguradora J. Malucelli Seguradora S/A. 
Análise:
Quanto à alegação de que a Eurobravin Comércio e Serviços Ltda. - ME não foi chamada aos autos e, portanto não houve a formação do litisconsórcio passivo necessário, e, por consequência, a nulidade do acórdão, como arguido pelo recorrente, torna-se necessário e suficiente o esclarecimento apresentado pelo Ministro Benjamim Zymler, no Voto condutor do Acórdão 842/2017-TCU-Plenário:
20. Ressalto que não existe litisconsórcio passivo necessário entre o gestor e a empresa contratada quando a relação jurídica processual se refere à prestação de contas da regularidade da aplicação de recursos públicos.
21. A situação jurídica do gestor público distingue-se da ausência de chamamento aos autos das empresas contratadas, motivo por que para estas se configurou a inviabilidade de responderem solidariamente pelas irregularidades referentes à não comprovação da destinação dada aos recursos.
22. De fato, a relação jurídica processual de convênio em tomada de contas especial se refere à prestação de contas da regularidade da aplicação de recursos públicos dos entes partícipes. Nesse contexto, há nítida distinção entre o dever do agente público de responder perante as instâncias administrativas de controle por seus atos de gestão e o encargo de terceiros de fazer a contraprestação de serviços contratuais. Há que se reconhecer que os gestores públicos signatários de ajustes junto à Administração Pública possuem um dever maior de prestar contas e justificar a correta aplicação dos valores recebidos se comparado ao dever imposto às empresas.
23. Assim, conforme já mencionado, nos processos de controle externo a solidariedade passiva é benefício do Estado-autor, a quem, na condição de credor, é facultado exigir de um ou de todos os devedores a integralidade da dívida (arts. 275, 282 e 283 do Código Civil) . Logo, o litisconsórcio necessário não configura direito subjetivo do responsável citado, não havendo que se falar em prejuízo processual e aos interesses do recorrente por ele permanecer isoladamente no polo passivo do processo (vide Acórdão 2829/2016-TCU-Plenário, 368/2014-2ª Câmara; 5.297/2013-2ª Câmara e 789/2012-Plenário) .
Dessa forma, a jurisprudência desta Corte entende que é benefício do Estado-autor, na condição de credor, exigir de um ou de todos os devedores a integralidade da dívida, logo, a ausência de notificação da Eurobravin Comércio e Serviços Ltda. - ME não implica a nulidade do acórdão recorrido.
Do sobrestamento dos autos 
Defende-se a necessidade de sobrestamento dos autos, uma vez que já foi interposta Ação de Execução de Título Extrajudicial (Processo 0000914-35.2013.4.02.5006/ES) em face da empresa Eurobravin Comércio e Serviços Ltda. ME, no valor de R$ 521.493,05, o que demonstra a real possibilidade de que o dano causado (pagamento das multas aplicadas no âmbito do Contrato nº 0030-EG/2011/0113) venha a ser reparado, independentemente da ausência de garantia securitária na celebração do 3º termo aditivo.  
Por fim, argumenta que "a ausência de endosso do seguro garantia não gerou diretamente o suposto dano ao erário," o que de fato ocasionou o prejuízo foi "a rescisão contratual por atraso injustificado na obra contratada, situação esta que teve apenas e tão somente a Eurobravin como responsável".
Análise:
1.3. Conforme já visto, em item precedente desta instrução, é faculdade do credor exigir de um ou de todos os devedores a dívida constituída. Assim, entende-se não existir necessidade de sobrestamento dos autos.
1.4. Quanto à existência de ação de execução por quantia certa a partir do título executivo extrajudicial constituído em desfavor da empresa Eurobravin Comércio e Serviços Ltda. ME (Processo 0000914-35.2013.4.02.5006/ES) , é entendimento pacífico desta Casa que a tramitação de ações em outras esferas não afasta a atuação da Corte. 
1.5. O risco de um ressarcimento em duplicidade por parte do responsável estaria de todo afastado, em razão da orientação já sumulada nesta Corte no sentido de que os valores eventualmente já satisfeitos deverão ser considerados para efeito de abatimento na execução (Súmula TCU 128) .
Nesse sentido, ainda, são os Acórdão 2181/2017-TCU-Primeira Câmara, relator Ministro Bruno Dantas; 2860/2017-TCU-2ª Câmara, relator Ministro Vital do Rêgo; e 304/2017-TCU-Plenário, relator Ministro Bruno Dantas.
Assim, se a Administração Pública obtiver êxito na Ação de Execução por quantia certa, e em razão da solidariedade entre a empresa e os recorrentes, os valores já satisfeitos não deverão constar na execução.
Por isso, vale registrar no encaminhamento, para efeitos de alerta à AGU a existência da ação de execução em desfavor da empresa Eurobravin Comércio e Serviços Ltda. ME (Processo 0000914-35.2013.4.02.5006/ES) que trata da mesma dívida constituída por este acórdão.
Da ausência de responsabilidade dos recorrentes, ante o estabelecido nas normas internas da Infraero e da notificação ao fiscal do contrato.  
Defende-se no recurso que não era atribuição do recorrente a exigência da garantia contratual, conforme estabelecido no Regulamento de Licitações e Contratos da INFRAERO - RLCI aprovado pela Portaria Normativa 935/MD de 26/6/2009 e pela NI-6.0l/E, que trata das normas e procedimentos aplicáveis às licitações e contratos.
Tal obrigação não seria atribuição do gestor do contrato ou de seu suplente, pois nos termos do subitem 19.4.9 da NI 6.01/2001, tal função era exercida tanto pela Gerência Financeira como pela Gerência de Contratos e Convênios - SCNE. 
Em síntese, alega que nem a Lei 8.666/93, nem as normas internas da Infraero determinam o momento exato da exigência da garantia, dessa forma, caberia, após a assinatura do contrato, ao Órgão de Contratos e a Gerência Financeira exigir da contratada a garantia securitária.  
Afirma que a gestão de contratos é compartilhada e que, por meio de ato administrativo específico, definir-se-ão membros titulares e suplentes para garantir o cumprimento das disposições contratuais (subitem 20.2 da NI 6.01/E) . 
As normas preconizam a constituição de uma Comissão de Gestão e Fiscalização para cada contrato, e, em se tratando de obras e serviços de engenharia, ela é composta por seis membros: (a) Gestor do Contrato e seu suplente; (b) Fiscal Operacional; (c) Fiscal de Documentação; (d) Fiscal de Segurança e Saúde do Trabalho; (e) Certificador da Solicitação de Pagamento (SP) ; (f) Autorizador da Solicitação de Pagamento - SP (subitem 20.2.3 da NI 6.01/E) .  
Descreve o procedimento e o trâmite processual estabelecidos pelas normas para prorrogação de contratos, nos seguintes termos (Seção XXI da NI-6.0l/E) :
	a) 1ª Etapa: "Solicitação de prorrogação do prazo oriunda do Fiscal Operacional, acompanhada de seu Parecer, e encaminhada ao Gestor do Contrato, através de Carta Formal, com (sessenta) dias do término do prazo original (alínea "a" do subitem 21.2) ";
	b) 2ª Etapa: "Aprovação do Parecer da Fiscalização pelo Gestor do Contrato autoridade competente (alínea "b" do subitem 21.2) ";
	c) 3ª Etapa: "Envio do processo ao Órgão de Contratos para análise de conformidade e elaboração da minuta do termo aditivo, com posterior envio ao Órgão Jurídico (alínea "c" do subitem 21.2) ";
	d) 4ª Etapa: "Após aprovação do Órgão Jurídico, ocorrerá o retomo dos autos do processo ao Órgão de Contratos para encaminhamento das vias originais do termo aditivo para assinatura das partes (alínea "d" do subitem 21.2 c/c alínea "f" do subitem 21.1.1) ";
	e) 5ª Etapa: "Apresentação da garantia complementar (alínea "d" do subitem 21.2 c/c alínea "f" do  subitem 21.1.1) ";
f) 5ª Etapa: "o Órgão de Contratos encaminha o termo aditivo para publicação do seu extrato no DOU (alínea "d" do subitem 21.2 c/c alínea "f" do subitem 21.1.1) ".
A seguir descreve as alíneas "d" e "f" da norma NI 6.01/E vigente à época, das quais se destaca e se reproduz a alínea "f", verbis:
f) encaminhamento das vias originais do Termo Aditivo para assinatura dos representantes da Contratada e apresentação da garantia complementar, quando for o caso, e posterior devolução para assinatura dos representantes da INFRAERO. Após assinatura do Termo Aditivo, será providenciada, pelo Órgão de Contratos, a publicação do extrato no DOU que é condição indispensável para sua eficácia, no prazo máximo de vinte dias corridos, contado a partir da data de sua assinatura, contendo, obrigatoriamente, os seguintes dados:
A seguir argumenta que:
	a) a publicação é condição de eficácia e deve ser providenciada pelo órgão de contratos;
	b) a NI 6.01/E é omissa quanto ao momento da exigência da garantia;
	c) não deve ser acolhida a tese de que a garantia complementar deve ser exigida no momento da assinatura, pois "não obstante tratar-se de cláusula contratual (14.14.3) esta acresceu, em seu bojo, exigência não prevista no instrumento convocatório, para além das disposições editalícias, ciando obrigação contratual inaplicável, em inobservância ao Princípio da Vinculação ao Instrumento Convocatório", nesse sentido e considerando que nem mesmo a lei determinou o momento da exigência da garantia, "é de se concluir que a apresentação das garantias contratuais deva ser realizada até que ocorra a publicação do ato (contrato ou aditivo) , ainda que após a assinatura do contrato" eximindo-se assim a responsabilidade do recorrente;
	d) a prestação da garantia após a assinatura e antes da publicação trata-se de "conclusão lógica oriunda da própria natureza das garantias contratuais prestadas sob a modalidade de seguro-garantia eis que pertencentes ao direito privado e identificadas como contratos acessórios intrinsecamente ligados a um contrato principal, logo, a existência jurídica do contrato administrativo (principal) é pressuposto essencial para a celebração dos contratos de garantia".
	e) a conclusão mencionada encontra amparo no Acórdão 361/2007-TCU-Plenário que reconheceu a possibilidade de prestação de garantia pelo contratado posteriormente a assinatura do contrato com a Administração, no Manual de Licitações e Contratos - Orientações e Jurisprudência do TCU (p.738) e na Portaria-TCU 128/2014, Anexo I;
	f) dessa forma, por ser razoável se exigir a garantia somente após a assinatura do contrato, "o Regulamento de Licitações e Contratos da INFRAERO dispõe sobre a necessidade de publicação dos termos aditivos no prazo de 20 (vinte) dias corridos contados da sua assinatura (art. 115, §1° do RLCI) , o qual pode ser entendido como prazo suficiente e razoável para apresentação da garantia complementar pelo contratado";
	g) após a assinatura do contrato, o pacto era enviado ao Órgão de Contratos (procedimento descrito na NI 6.01/E) e neste sentido o "Gestor do Contrato/suplente não mais possui qualquer ingerência";
	h) após a coleta das assinaturas, o termo aditivo deve seguir para publicação, há prazo máximo de 20 dias para publicação, e neste lapso temporal deve ser verificada a prestação da garantia, o que remete a setor diverso do gestor de contratos tal exigência;
	i) a sistemática adotada e, por consequência a ausência de responsabilidade do gestor de contratos, obedece ao princípio da segregação de funções, e, portanto, tal responsabilidade não pode ser atribuída ao ora recorrente;
	j) o 2ª termo aditivo Contrato 0030-EG/2012/0113 foi celebrado em 28/3/2012 e publicado no dia 30/3/2012, sem que se tenha apresentado a garantia, assim, a assinatura, por si, do termo contratual não gerou qualquer prejuízo ao erário;
	k) a ausência de exigência da garantia antes da publicação, de obrigação do Setor de Contratos e da Gerência Financeira, não pode ser atribuída ao recorrente, pois, nos termos do Ato Administrativo 326/SRNE/2012, editado pelo Superintendente Regional do Nordeste (item 1.1) , caberia a Gerência Financeira a análise garantia prestada, sob os aspectos técnicos da legislação aplicada, e a Gerência de Suprimentos e Controle de Contratos quanto ao cumprimento das exigências de caráter administrativo previstas no edital em especial a apólice de seguro garantia (item 1.2.1 do Ato Administrativo 326/SRNE/2012) ;
	l) tanto é obrigação da Gerência Financeira e do Órgão de Contratos que o pedido do depósito do seguro garantia à J. Malucelli Seguradora S/A foi realizada pelo Coordenador de Orçamento e Tesouraria da Superintendência Regional do Nordeste (peça 24, p. 66) ; 
m) não houve prejuízo ao erário em razão da negativa de cobertura securitária, visto que o crédito apurado pela Infraero poderia ser satisfeito por outros meios disponíveis, inclusive a via judicial;
Aduz ainda que a ausência de notificação aos responsáveis pela irregularidade impede a responsabilização do recorrente, sob pena de nulidade do acórdão.       
Análise:
Robson Luís Perciano Bezerra, Gerente de Engenharia e gestor do contrato, e Júlio Carpentieri, Coordenador de Obras e substituto do primeiro, foram responsabilizados por esta Corte por terem assinado o 2º termo aditivo ao contrato com a Eurobravin sem a exigência da garantia complementar.
Entende-se que as razões recursais repetem as alegações de defesa que já foram, de forma pormenorizada, examinadas pela instrução que deu origem ao relatório e pelo voto condutor do acórdão recorrido.
De plano, registra-se a concordância com os exames empreendidos, utilizados como fundamentos de convicção nesta instrução, sem prejuízo das considerações adicionais.
Veja o que dispôs o exame acerca do momento da prestação da garantia, fundamento para o acórdão recorrido, constante do relatório (peça 64) , verbis:  
75. No tocante à assertiva de que não havia momento exato para solicitação da garantia, equivocam-se os responsáveis. Ainda em referência ao despacho anterior, observa-se que o pedido era acompanhado de outro documento denominado - elementos para elaboração de termo aditivo. No final deste, há menção expressa e textual de que no 'ato da assinatura do termo aditivo, a contratada deverá apresentar garantia complementar correspondente a 5% do novo valor contratual, em atendimento à cláusula 14.14.3 do TC 0030-EG/2011/013', inclusive assinado pelo Sr. Júlio Carpentieri que na época ocupava a função de suplente de gestor do contrato em substituição ao Sr. Robson Luís Perciano Bezerra (peça 70, p. 3 e 5, do TC Processo 006.977/2013-8) . Logo, não procede o argumento de que não havia estabelecimento do momento da exigência da garantia ou que poderia a garantia ser fornecida até a publicação do instrumento de contrato no DOU, como quis defender os responsáveis, visto que a própria Infraero exigia que fosse antes da assinatura do instrumento e da publicação no DOU. A exigência atuava como verdadeira condição suspensiva. 
Vale ainda lembrar que a assinatura do contrato sem a prestação da garantia constituiu falha grave. Em que pese haver situações nas quais a garantia pode ser exigida após assinatura, conforme alegado pelo recorrente, a NI-6.0l/E (LCT) , transcrita pelo próprio recorrente, assim dispunha, verbis:
f) encaminhamento das vias originais do Termo Aditivo para assinatura dos representantes da Contratada e apresentação da garantia complementar, quando for o caso, e posterior devolução para assinatura dos representantes da INFRAERO. Após assinatura do Termo Aditivo, será providenciada, pelo Órgão de Contratos, a publicação do extrato no DOU que é condição indispensável para sua eficácia, no prazo máximo de vinte dias corridos, contado a partir da data de sua assinatura, contendo, obrigatoriamente, os seguintes dados:
Veja que a norma é clara ao definir o momento exato da apresentação da garantia, ela deve ser prévia a assinatura do pacto. Ainda que se possa discutir a possibilidade de exigi-la depois da assinatura do pacto, é notória a obrigação estabelecida pela norma interna e a necessidade de prévia prestação da garantia à formalização do contrato. 
Dessa forma, entende-se que a alínea "f", subitem 21.2, da NI-6.0l/E (LCT) e o disposto no relatório do acórdão recorrido afastam todos os argumentos do recorrente no sentido de as normas não definirem o momento exato da exigência da garantia.
Acerca de não ser atribuição dos recorrentes a análise da garantia, tal como examinado na avaliação que antecedeu o voto, de fato, não era obrigação dos recorrentes exigir ou examinar os termos da garantia contratual oferecida, mas, era sua obrigação antes da assinatura ou de qualquer pagamento, também autorizado pelo gestor do contrato, verificar se a garantia foi prestada corretamente. Veja o que dispôs o exame técnico contido no relatório (peça 64) , verbis   
76. Em referência à declaração de que as análises em torno das garantias prestadas não eram atribuições dos responsáveis, entende-se que a assertiva é verdadeira. Entretanto, não era esta a atribuição demandada ao gestor do contrato ou seu suplente. 	O que se exigia de ambos era simplesmente que não permitissem que o aditivo fosse assinado sem as devidas garantias, eis que eles detinham a competência, frise-se, por delegação da presidência da Infraero, de assinar ou não a alteração contratual. Assim, nada mais lógico que na condição de gestores garantissem que o patrimônio da empresa estivesse salvaguardado, não podendo alegar descumprimento dessa exigência, dado que os pedidos de prorrogação/alteração dos instrumentos contratuais eram acompanhados de orientação expressa quanto a necessidade da garantia (item 34) . 
77. E esta não era a única determinação por parte da Infraero quanto à exigência da garantia securitária. Na minuta do contrato havia diversas outras disposições atreladas à apresentação da garantia contratual, cujo descumprimento evidencia que o próprio instrumento de contrato também foi inobservado pelos responsáveis, notadamente quanto à emissão da ordem de serviço e aos pagamentos autorizados por eles, verbis:
Item 2, subitem 2.2
A expedição da ordem de serviço inicial somente se efetivará após a publicação do extrato do contrato no diário oficial da união e entrega das garantias de cumprimento do contrato e de riscos de engenharia.
Item 7, subitem 7.1.15
Se for necessária a prorrogação do contrato, a contratada ficará obrigada a providenciar a renovação do prazo de validade da garantia de cumprimento do contrato, nos termos e condições originalmente aprovados pela contratante;
Item 10, subitem 10.4
A não renovação, tempestivamente, da garantia de cumprimento do contrato ensejará e acarretará a suspensão de pagamentos até a regularização do respectivo documento, independentemente da aplicação das sanções contratuais;
78. Também deve ser desconsiderada a alegação de defesa acerca da improcedência da garantia devido o prazo de exigência não está indicado na minuta de contrato. O argumento é falho na medida de que não há quebra do princípio da vinculação ao instrumento convocatório, visto que a administração não descumpriu nenhuma norma editalícia. Ademais, a condição é exigência comum junto à Infraero, era de amplo conhecimento da Administração, possui base legal estabelecida na Lei de Licitações e, mais, em nenhum momento fora questionada anteriormente pelo gestor ou suplente do contrato, não cabendo fazê-lo extemporaneamente, justamente quando deixaram de cumprir a exigência. Por último, insere-se na esfera da discricionariedade da Administração a identificação do momento oportuno da exigência da garantia contratual, desde que não infrinja as disposições constante da Lei de Licitação. 
Deve-se atentar, ainda, que a assinatura do contrato consiste na ação de fiscalização e controle praticado pela autoridade competente sobre tudo o que envolverá os direitos e obrigações dos partícipes.
A autoridade que assina o pacto, ao anuir os seus termos, também se responsabiliza, visto que a ela cabe arguir eventuais falhas, a exemplo da ausência da devida prestação da garantia na condução de todo o procedimento.
Nesses moldes, a assinatura do contrato não constitui simples formalidade, mera anuência com os atos antecedentes, mas se trata do momento em que a autoridade competente tem o poder-dever de verificar a legalidade dos atos praticados, conforme já se disse, de verificação da prestação da garantia. 
Os recorrentes não foram condenados pela deficiência da garantia prestada, o que, de fato, não estaria no rol de suas atribuições, mas a condenação decorreu de não se certificarem, no momento da assinatura ou mesmo do primeiro pagamento do termo aditivo, da existência de garantia prestada.  
Assim, não há como afastar a responsabilidade daqueles que assinaram o pacto sem a garantia contratual.
Também não prospera a alegação de ausência de prejuízo ao erário, se esta tivesse sido devidamente prestada, o valor já teria retornado aos cofres da Infraero. Ademais, a ação de execução contra a empresa Eurobravin Comércio e Serviços Ltda. ME não garante o retorno do valor aos cofres da Infraero. Se a empresa se tornar inadimplente e não possuir patrimônio para cobrir o prejuízo, o dano restará configurado.
Por outro lado, se adimplir a sua dívida, a obrigação dos recorrentes, quanto ao débito, também estaria adimplida devido a solidariedade entre os agentes.   
CONCLUSÃO
Das análises anteriores, conclui-se que:
a) não constitui nulidade processual o fato de não constarem do polo passivo todos os responsáveis solidários, pois não há no processo no âmbito do TCU a figura do litisconsórcio passivo necessário;
	b) não há necessidade de sobrestamento dos autos, ante a existência da ação de execução por quantia certa em desfavor da empresa Eurobravin Comércio e Serviços Ltda ME, bastando alertar a AGU da existência do Processo 0000914-35.2013.4.02.5006/ES; 
	c) subsiste a responsabilidade dos recorrentes, pois esperava-se a verificação acerca da existência da garantia de forma prévia a assinatura do terceiro termo aditivo, o que não ocorreu no presente caso.
Com base nessas conclusões, propõe-se negar provimento ao recurso.
PROPOSTA DE ENCAMINHAMENTO
Ante o exposto, com fundamento nos arts. 32, I e 33, da Lei 8.443/92 c/c o art. 285, caput, do RI-TCU, submetem-se os autos à consideração superior, propondo-se:
	a) conhecer do recurso e, no mérito, negar-lhe provimento;
	b) alertar a AGU para que, no momento da execução do presente título, se atente à existência do Processo 0000914-35.2013.4.02.5006/ES, o qual trata da mesma dívida constituída por este acórdão.
	c) dar ciência do acórdão que for prolatado à recorrente e aos demais interessados, ressaltando-se que o relatório e o voto que o acompanharem podem ser consultados no endereço www.tcu.gov.br/acordaos, no dia seguinte ao de sua oficialização. 
É o Relatório.

8.1. Márcia Uchôa de Oliveira da Rocha e outros, representando Empresa Brasileira de Infraestrutura Aeroportuária - Superintendência Regional do Nordeste - Md.  
8.2. Welma de Moura Pereira (31319/OAB-PE) e outros, representando Robson Luis Perciano Bezerra e Julio Carpentieri.

Subprocurador-Geral Lucas Rocha Furtado

TOMADA DE CONTAS ESPECIAL. ASSINATURA DE TERMO ADITIVO SEM A NECESSÁRIA GARANTIA CONTRATUAL. RESPONSABILIZAÇÃO SOLIDÁRIA DOS SIGNATÁRIOS DO TERMO ADITIVO. DÉBITO E MULTA. RECURSO DE RECONSIDERAÇÃO. CONHECIMENTO. RAZÕES RECURSAIS INSUFICIENTES PARA ALTERAR O MÉRITO DO JULGADO. NÃO PROVIMENTO. CIÊNCIA AOS INTERESSADOS.

TOMADA DE CONTAS ESPECIAL (TCE)

Secretaria de Recursos (Serur)

Trata-se de recurso de reconsideração em Tomada de Contas Especial (peça 69) interposto por Robson Luís Perciano Bezerra e Júlio Carpentieri contra o Acórdão 12535/2019-TCU-Segunda Câmara (peça 62) , da relatoria da Ministra Ana Arraes, que examinou tomada de contas especial decorrente da conversão do TC Processo 006.977/2013-8, cujo objeto foi representação a respeito da celebração de termo aditivo do contrato firmado entre a Empresa Brasileira de Infraestrutura Aeroportuária (Infraero) e a Eurobravin, sem que esta apresentasse garantia complementar, resultando um prejuízo de R$ 143.916,85.
2.	Por meio da deliberação acima, decidiu-se pela irregularidade das contas dos recorrentes, aplicando-lhe a multa prevista no art. 57 da Lei 8.443/1992, da Lei Orgânica deste Tribunal, no valor de R$ 20.000,00, conforme teor abaixo reproduzido:
9.1. acatar as razões de justificativa de Cleudes Flauzino Garcia;
9.2. julgar irregulares as contas de Robson Luís Perciano Bezerra e Júlio Carpentieri;
9.3. condenar, solidariamente, Robson Luís Perciano Bezerra e Júlio Carpentieri ao recolhimento aos cofres da Empresa Brasileira de Infraestrutura Aeroportuária de débito no valor de R$ 143.916,85 (cento e quarenta e três mil, novecentos e dezesseis reais e oitenta e cinco centavos) , atualizado monetariamente e acrescido de juros de mora a partir de 10/12/2012 até o pagamento:
9.4. aplicar a Robson Luís Perciano Bezerra e Júlio Carpentieri multas individuais de R$ 20.000,00 (vinte mil reais) , a serem recolhidas aos cofres do Tesouro Nacional, com atualização monetária calculada da data deste acórdão até o pagamento, se efetuado após o vencimento do prazo abaixo estipulado;
9.5. fixar prazo de 15 (quinze) dias, a contar das notificações, para comprovação, perante o Tribunal, do recolhimento das dívidas acima imputadas;
9.6. autorizar a cobrança judicial das dívidas, caso não atendidas as notificações;
9.7. autorizar o pagamento das dívidas em até 36 (trinta e seis) parcelas mensais consecutivas, caso venha a ser solicitado pelos responsáveis antes do envio do processo para cobrança judicial;
9.8. fixar o vencimento da primeira parcela em 15 (quinze) dias, a contar do recebimento das notificações, e o das demais a cada 30 (trinta) dias, com incidência dos respectivos encargos legais sobre o valor de cada parcela; 
9.9. alertar aos responsáveis que a inadimplência de qualquer parcela acarretará vencimento antecipado do saldo devedor;
9.10. dar ciência desta deliberação aos responsáveis e ao procurador-chefe da Procuradoria da República no Estado de Pernambuco.
3.	A irregularidade, como já mencionado, consistiu resumidamente na assinatura de termo aditivo sem a garantia complementar, acarretando o prejuízo correspondente à indenização não paga.  
4. 	Inconformados, os recorrentes, Srs. Robson Luís Perciano Bezerra e Júlio Carpentieri, interpuseram o presente apelo (peça 69) para reformar o acórdão acima transcrito, de forma que suas contas fossem julgadas regulares e que fosse excluída a multa aplicada, argumentando no sentido de que o presente processo:
	a) é nulo porque a empresa Eurobravin Comércio e Serviços Ltda. - ME não foi chamada para responder pelo dano causado pelo atraso injustificado na obra e pela falta de endosso do seguro garantia do termo aditivo;
	b) é nulo pois, nos termos do subitem 19.4.9 da NI 6.01/2001, não cabia aos recorrentes a exigência de da garantia contratual, mas sim à Gerência Financeira e à Gerência de Contratos e Convênios - SCNE, cujos titulares não foram citados;
	c) deve ser sobrestado à vista da Ação de Execução de Título Extrajudicial (Processo 0000914-35.2013.4.02.5006/ES) proposta em desfavor da empresa Eurobravin Comércio e Serviços Ltda. ME, no valor de R$ 521.493,05, ainda em curso no âmbito do judiciário.
5.	Preliminarmente, devo afirmar que ratifico o teor de despacho de minha lavra (peça 72) , no sentido de que o presente recurso preenche os requisitos de admissibilidade estabelecidos no art. 33 da Lei 8.443/1992, razão pela qual pode ser conhecido.
6.	Quanto à arguição de nulidade do processo, em razão do não chamamento da empresa contratada para responder pelos danos causados, entendo que não têm procedência, pois é sabido que a Lei Orgânica não reconhece instituto do litisconsórcio passivo necessário. A solidariedade passiva é benefício do credor, a quem é facultado exigir a integralidade do débito de um, de alguns ou de todos os potenciais devedores solidários (Acórdão 2199/2015-TCU-Plenário, relator Min. José Jorge; Acórdão 2825/2017-TCU-Primeira Câmara, relator Min. Walton Alencar Rodrigues; Acórdão 2591/2016-TCU-Plenário, relator Min. Benjamin Zymler, entre outros) .
7.	O mesmo pode ser dito no que se refere à defesa de que não cabia aos recorrentes a exigência de apresentação de garantia contratual, mas sim à Gerência Financeira e à Gerência de Contratos e Convênios - SCNE. 
8.	Como bem demonstrou a Unidade Técnica, o argumento não pode ser acolhido, uma vez que a alínea "f", subitem 21.2, da NI-6.0l/E (LCT) deixa claro que era dever dos recorrentes verificar a existência de seguro-garantia antes da assinatura do termo aditivo ou de qualquer pagamento. Tal irregularidade tem sua gravidade reconhecida em normas de regência e efetivamente causou danos aos cofres da Infraero, o que seria evitado caso os recorrentes tivessem observado os normativos internos e os termos da minuta de contrato do edital.
8.	Por entender desnecessário o sobrestamento dos presentes autos à vista da execução em curso no Poder Judiciário, perfilho o posicionamento de que basta informar sua existência à Advocacia-Geral da União para as providências cabíveis em fase de cobrança executiva.
9.	Dessa maneira, concordo com o resultado das análises da Unidade Técnica, cuja essência foi referendada pelo MP/TCU, incorporo os argumentos comuns e convergentes como parte das presentes razões de decidir, e Voto por que este Plenário adote a proposta de Acórdão que ora submeto à deliberação.
TCU, Sala das Sessões Ministro Luciano Brandão Alves de Souza, em 9 de junho de 2020.
RAIMUNDO CARREIRO 
Relator